---
title: "hotel_bookings" 
author: "Quỳnh Anh"
date: "2026-06-14"
output: html_document
---
# 1. Nạp thư viện
```{r}
library(dplyr)    
library(tidyr) 
library(rio)
```

# 2. Đọc dữ liệu
```{r}
raw <- read.csv("hotel_bookings.csv", stringsAsFactors = FALSE)
View(raw)

# Cấu trúc
glimpse(raw)
```
+ Dữ liệu có 119,390 quan sát và 32 biến
+ Dữ liệu dạng giao dịch, mỗi dòng là 1 lần đặt phòng

# 3. Chọn biến phân tích
```{r}
raw1 <- select(raw,
               hotel,              
               is_canceled, 
               lead_time,                
               deposit_type,            
               market_segment,           
               customer_type,            
               is_repeated_guest,       
               arrival_date_year,        
               arrival_date_month,      
               adr,     
               stays_in_week_nights,     
               stays_in_weekend_nights, 
               country,                 
               adults,                
               children,                 
               babies)
str(raw1)
```
+ Chọn ra 16 biến trên 32 biến

# 4. Làm sạch dữ liệu
## 4.1. Kiểm tra NA thực
```{r}
na_count <- colSums(is.na(raw1))
na_count[na_count > 0]  
```
+ Biến children có 4 giá trị khuyết thiếu

```{r}
# Thay NA bằng 0
clean <- mutate(raw1, children = replace_na(children, 0))

anyNA(clean)
```
+ Vì chỉ có 4 giá trị khuyết thiếu trên hơn 119 nghìn quan sát ở biến children (<5% tổng quan sát), thay NA bằng 0

## 4.2. Kiểm tra NULL dạng chuỗi
```{r}
null_count <- sapply(clean, function(x) sum(x == "NULL", na.rm = TRUE))
null_count[null_count > 0]
```
+ Biến country có 488 giá trị NULL

```{r}
# Thay NULL bằng Unknown
clean$country[clean$country == "NULL"] <- "Unknown"

sapply(clean, function(x) sum(x == "NULL", na.rm = TRUE))
```
+ Thay NULL bằng Unknown để cải thiện trực quan hóa và báo cáo
+ Vì chỉ có 488 giá trị NULL trên hơn 119 nghìn quan sát ở biến country (<5% tổng quan sát), không xóa dòng

```{r}
# Kiểm tra chuỗi rỗng 
sum(clean == "", na.rm = TRUE) ## Đếm toàn bộ
sapply(clean, function(x) sum(x == "", na.rm = TRUE)) ## Đếm từng cột
```

## 4.3. Dữ liệu bất hợp lý
```{r}
# Đặt phòng với 0 khách (adults + children + babies = 0) => Vô nghĩa
clean %>%
  filter(adults + children + babies == 0) %>%
  nrow()
```
+ Có 180 quan sát có tổng khách bằng 0

```{r}
# Lọc những quan sát có tổng khách > 0
clean <- clean %>%
  filter(adults + children + babies > 0) 
  
nrow(clean)
```
+ Dữ liệu còn lại 119,210 quan sát

## 4.4. Kiểm tra biến adr
```{r}
# Tổng quan
summary(clean$adr)
```
+ Có giá trị âm trong biến adr, không thể âm vì đây là giá phòng trung bình hàng ngày
+ Gía trị lớn nhất 5400 lớn hơn rất nhiều so với trung vị => Nghi ngờ là outlier

```{r}
# Loại bỏ adr âm 
clean <- filter(clean, adr >= 0)
sum(clean$adr < 0)
```

```{r}
# Kiểm tra giá trị đột xuất
clean %>%
  arrange(desc(adr)) %>%
  select(1:16) %>%
  head(10)

boxplot(clean$adr)
```
+ Gía trị 5400 cao hơn rất nhiều so với giá trị thứ 2, có thể là lỗi nhập liệu

```{r}
# Xóa dòng adr = 5400
clean <- clean %>% filter(adr != 5400)
dim(clean)
```
+ Dữ liệu còn 119,208 quan sát

# 5. Tạo biến mới
```{r}
clean <- clean %>%
  mutate(
    ## Tổng số đêm lưu trú 
    total_nights = stays_in_week_nights + stays_in_weekend_nights,
    ## Doanh thu ước tính mỗi booking: adr x total_nights, chỉ tính cho booking không hủy
    revenue = if_else(is_canceled == 0, adr * total_nights, 0),
    ## Phân tổ lead_time
    lead_group = case_when(
      lead_time <= 30  ~ "1. 0–30 ngày",
      lead_time <= 90  ~ "2. 31–90 ngày",
      lead_time <= 180 ~ "3. 91–180 ngày",
      TRUE ~ "4. 181+ ngày"),
    ## Phân tổ khách hàng
    guest_group = case_when(
      adults == 1 & children == 0 & babies == 0 ~ "Solo",
      adults == 2 & children == 0 & babies == 0 ~ "Couple",
      children > 0 | babies > 0                 ~ "Family",
      TRUE ~ "Group"),
    ## Mã hóa tháng thành số thứ tự
    month_num = match(
      arrival_date_month,
      c("January","February","March","April","May","June",
        "July","August","September","October","November","December"))
    )

clean %>%
  select(hotel, is_canceled, adr, total_nights, revenue,
         lead_group, guest_group, month_num) %>%
  head(10)
```

# 6. Xuất file
```{r}
export(clean, "hotel_bookings_clean.csv")
```



